臺灣高雄地方法院刑事判決　　　　　　　 92年度自更字第4號
自　訴　人　乙○○
自訴代理人　郭憲彰律師
被　　　告　甲○○
上列被告因誣告案件，經自訴人提起自訴（91年度刑自字第889
號），本院以91年度自字第164 號裁定駁回自訴，經自訴人提起
抗告，復經臺灣高等法院高雄分院91年度抗字第270 號發回本院
更審，本院判決如下：
    主  文
甲○○無罪。
    理  由
一、自訴意旨略以：被告於90年8 月25日23時40分許，在高雄市
    苓雅區○○○路與中正路口「大統百貨公司」紅磚道前，與
    自訴人乙○○及案外人曾義銘發生傷害事件，竟意圖使自訴
    人受刑事處分，明知自訴人等並未對伊著手搶劫行為，卻向
    苓雅分局凱旋派出所承辦員警謊稱自訴人等對伊搶劫未遂云
    云，致使自訴人等被警方以涉犯陸海空軍刑法第84條之結夥
    搶劫罪嫌送辦。該案經軍事檢察官詳查後，獲得處分不起訴
    。因認被告陳憶庭涉犯刑法第169 條第1 項之誣告罪嫌。
二、按犯罪事實應依證據認定之，無證據不得認定其犯罪事實；
    不能證明被告犯罪者，應諭知無罪之判決，刑事訴訟法第15
    4 條第2 項、第301 條第1 項分別定有明文。次按認定不利
    於被告之事實，須依積極證據，苟積極證據不足為不利於被
    告事實之認定時，即應為有利於被告之認定，更不必有何有
    利之證據（最高法院30年上字第816 號判例意旨參照）。復
    按誣告罪之成立以意圖他人受刑事處分或懲戒處分，而為虛
    偽之告訴告發報告者為要件。所謂虛偽係指明知無此事實故
    意捏造而言，若告訴人誤認有此事實或以為有此嫌疑，自不
    得指為虛偽，即難科以本罪。又刑法第169 條第1 項之誣告
    罪，以使人受刑事或懲戒處分之意思向該管公務員誣告為要
    件，若因公務員之推問而為不利他人之陳述，縱其陳述涉於
    虛偽，既無申告他人使其受刑事或懲戒處分之意思，即與誣
    告之要件不符（最高法院40年台上字第88號、53年台上字第
    574 號判例意旨參照）。
三、本件自訴人認被告陳憶庭涉有前揭誣告犯行，無非係以被告
    於警詢中所作指認自訴人及曾義銘意圖行搶之筆錄為其主要
    論據。訊據被告固對於90年8 月25日23時40分許，在高雄市
    苓雅區○○○路與中正路口「大統百貨公司」紅磚道前，持
    行動電話與友人正在通話時，突然遭自訴人乙○○與案外人
    曾義銘共乘機車接近後，由自訴人持機車大鎖攻擊頭部，適
    時正巧有執行防搶勤務之便衣刑警巡邏經過，立即將其2人
    逮捕，嗣被告於民生醫院門診治療後，即返回高雄市警察局
    苓雅分局凱旋路派出所（下稱凱旋路派出所），並於同年月
    26日凌晨1 時15分許所製作之警詢筆錄指稱案外人曾義銘意
    圖行搶等事實坦承不諱，惟堅決否認上開犯行，辯稱：我到
    警察局製作第1 份筆錄時根本沒說自訴人他們搶我的手機及
    項鍊，我是告訴警察說他們有拉我的衣領，但我沒有戴金項
    鍊，自訴人他們沒有搶我。後來有另一位警察覺得這份筆錄
    寫的不好，就告訴我說筆錄要重作。而且有警員跟我說已經
    有人來指認自訴人他們行搶，我才誤以為自訴人他們當時的
    動作是要來搶我。所以在製作第2 份筆錄時我跟警察說：「
    感覺自訴人他們是要來搶我的手機」，是因為筆錄製作完畢
    才錄音，警察又強調：「當時你在講手機，他們來是否要搶
    你的手機」，且當時警察說已經有人來指認了，我才跟警察
    說自訴人乙○○他們有抓我衣領，但當時我沒有戴項鍊，當
    時我在講手機，他們可能是要搶我的手機，但是沒有實際動
    手搶，我不是明知道他們並非行搶而故意誣告自訴人他們等
    語。經查：
  (一)被告陳憶庭於90年8 月26日凌晨1 時15分許在凱旋路派出所
    所製作之警詢筆錄係記載「他（曾義銘）要搶我的手機，所
    以我閃開，手機未搶到，但是有打到我的臉，他的左手抓住
    我的胸前（在摸衣服裡面有沒有金項鍊），另外一位（自訴
    人乙○○）右手拿機車大鎖由右上方攻擊我頭部」等語（見
    國防部南部地方軍事法院檢察署偵字第580 號卷第14頁），
    由該筆錄之記載，被告所指稱意圖行搶之人係曾義銘，被告
    並未指稱自訴人有意圖行搶之舉。
  (二)又自訴人及曾義銘確係因90年8 月25日23時40分許，在高雄
    市苓雅區○○○路與中正路口「大統百貨公司」前紅磚道，
    自訴人與曾義銘共乘一部機車，並由自訴人持機車大鎖攻擊
    被告，而遭警逮捕，並經警因此認自訴人與曾義銘共同涉犯
    陸海空軍刑法第84條結夥搶劫罪嫌，經高雄市政府警察局苓
    雅分局報請國防部南部地方軍事法院檢察署偵辦，後經該軍
    事檢察官於90年11月1 日以90年度平處(一)字第152 號不起訴
    處分確定，此經本院調閱國防部南部地方軍事法院檢察署90
    年度偵字第580 號自訴人乙○○及曾義銘結夥槍劫案件偵查
    卷宗，並經核屬實。則在自訴人持機車大鎖攻擊被告之情形
    下，如被告欲使自訴人受有應得懲罰，大可就傷害部分提出
    告訴即可，其是否有於明知自訴人並無行搶之舉，卻仍誣指
    自訴人涉犯搶奪罪而使自身蒙受刑事訴追風險之必要，實非
    無疑，故自難僅以被告甲○○有於遭自訴人攻擊之翌日凌晨
    ，在警局指認與自訴人同行之曾義銘於攻擊當時亦有意圖行
    搶之舉等語，即遽認被告必有誣告之故意，而為不利被告之
    認定。
  (三)況被告在軍事檢察官於90年10月18日傳訊時，即主動供稱：
    我被敲後，只覺得頭昏，但仍有意識，曾義銘並無欲搶我手
    機舉動，也未動手摸索我的身體。因為當時我在講電話，但
    看見從對面車道騎過來一輛車，隨之又下來一人向我走來，
    我下意識認為那人即是要過來搶我的東西，但我也向警方表
    明被告自訴人及曾義銘沒有搶我財物，我僅表明曾義銘有抓
    我衣領，但亦表明沒有摸我身體，就連胸口前口袋也沒摸等
    語（見該署偵字第580 號卷第134 頁、第135 頁），明確表
    明自訴人及曾義銘並無行搶之舉，是苟若被告陳憶庭確有誣
    告之意，衡情被告自當繼續指認自訴人之所為確有行搶意圖
    ，又豈會於軍事檢察官訊間時即主動告知自訴人及曾義銘並
    無行搶之舉之理，益證被告陳憶庭辯稱無誣告之意，應堪採
    信。
  (四)被告於初到警局製作第1 份筆錄時，並未指稱自訴人及曾義
    銘有行搶之意圖，係因後來警員告知有人指證自訴人及曾義
    銘行搶，所以伊才在製作第2 份警詢筆錄指稱伊係下意識以
    為自訴人是要來行搶等情，除據被告陳明在卷外，並經證人
    即當時為被告製作警詢筆錄之員警黃佳聰到庭證稱：製作第
    1 份筆錄時過程有些瑕疵，林志丞警員看到之後表示，我製
    作的筆錄有些構成要件的重點沒有問到，所以我就再製作第
    2 份筆錄等語明確（見本院91自字第164 號卷第74頁），再
    參以案外人李適雄、林志偉分別於90年8 月25日23時許、同
    年月26日凌晨到達凱旋路派出所指認自訴人涉犯搶奪犯行，
    此有案外人李適雄、林志偉於上開派出所所製作之警詢筆錄
    （見國防部南部地方軍事法院檢察署偵字第580 號卷第12頁
    、第15、16頁）、本院91年度自字第163 號、第165 號判決
    各1 份在卷可稽，是以被告所辯當時有人至派出所指認自訴
    人行搶，且係在製作第2 份警詢筆錄時警員告知有被害人前
    來指證自訴人搶奪等事實，洵屬有據，尚非空言辯解。
  (五)雖證人黃佳聰到庭證稱：被告回到派出所後說自訴人有意要
    搶他的金項鍊，然後看到手機也想要搶，所以自訴人就拿機
    車大鎖攻擊他的頭部等語（見本院91自字第164 號卷第76頁
    ），然此與被告於凱旋路派出所所製作之警詢筆錄之記載：
    他的左手（指曾義銘）抓住我胸前，在摸衣服裡面有沒有金
    項鍊，另一位（指乙○○）右手拿機車大鎖由右上方攻擊我
    頭部等語，有所不同，且為被告所否認，辯稱：我只有跟黃
    佳聰說自訴人他們拉我衣顉，並沒有跟他說這些話，也沒有
    說有人摸我，我有告訴警察說，自訴人他們有抓我的衣領，
    警察就問我說：「他們是否有搶你的金項鍊」，我回答：「
    我沒有戴金項鍊」，警察就問我說：「那意思是否為他們沒
    有搶到」等語（見本院92年自更字第4 號卷第125 頁、第16
    2 頁），且經本院當庭勘驗警詢錄音帶，被告於警詢中並未
    指稱自訴人及曾義銘有摸被告衣服裡是否有金項鍊之行為，
    此有審判筆錄譯文1 份附卷可佐（見本院92年自更字第4號
    卷第130 頁），是被告於警詢中並未指述自訴人及曾義銘有
    摸被告衣服裡是否有金項鍊之舉動，應可認定。
  (六)被告雖於警詢中指述：自訴人給伊的感覺是要搶伊的（行動
    ）電話等語（見本院92年自更字第4 號卷第130 頁），然本
    件被告確遭自訴人持大鎖攻擊，已如前述，而衡諸被告正持
    手機與友人通話時，突遭素不相識之自訴人持大鎖攻擊，自
    訴人施暴之行為究係單純毆打傷害，或係基於搶奪、強盜或
    其他犯罪之故意，實難苛求被告於此倉促、緊急之情狀下，
    單憑自訴人上開持機車大鎖攻擊之行為，即明確推知自訴人
    主觀上之意欲為何。況被告於凱旋路派出所製作警詢筆錄時
    ，復由警員告知已有他人指認自訴人及曾義銘行搶，於此情
    形下，被告之主觀意識顯係因員警於旁表示有人指認自訴人
    及曾義銘搶奪犯行之引導，始基於一定之懷疑或誤認，而為
    前揭與事實不符之指述甚明，足證被告前揭所辯，尚屬有據
    ，應可採信。
  (七)綜上所述，被告於90年8 月26日之警詢筆錄，並未申告自訴
    人有行搶之犯行。又被告確有於前揭時、地，遭自訴人持機
    車大鎖擊打其頭部，是被告指述遭攻擊之客觀事實並非虛構
    ，且被告主觀上係因在員警告知已有他人指述自訴人及曾義
    銘行搶之言語影響下，本於合理懷疑，並出於誤認，始誤指
    曾義銘有行搶之意圖，則亦難謂被告主觀上有何誣告之故意
    。從而，被告所為自與誣告罪之構成要件尚屬有間。
  (八)另本院向中天電視股份有限公司調閱之新聞畫面光碟，經當
    庭勘驗結果顯示：1.無90年8 月26日之日期及該段新聞之時
    間。2.內容出現有一名警察接受訪問，述說被告當時正在行
    搶一名婦女的皮包，剛好她的先生開車門出來，抓住被告的
    機車，人車倒地，警方跑了200 多公尺才查獲到案。3.畫面
    內容拍攝到一部機車、一名拿安全帽擋住臉的男子及一處紅
    磚道場地，並製有勘驗筆錄附卷足佐（見本院92年自更字第
    4 號卷第158 頁），是該新聞光碟並無報導與自訴人於90年
    8 月25日行搶之畫面，亦無法以之佐證被告確有涉犯本件誣
    告之犯行。
四、綜上所述，自訴人及其代理人所指之前揭事證，無法使本院
    就被告誣告犯行之確信，達致超越合理懷疑之程度，此外復
    查無其他積極證據，足資證明被告犯有自訴人所指之犯行，
    是被告犯罪即屬不能證明。從而，揆諸前揭法條及判例意旨
    ，自應為被告無罪判決之諭知。
據上論斷，應依刑事訴訟法第343 條、第301 條第1 項前段，判
決如主文。
中　　華　　民　　國　　94　　年　　4 　　月　　14　　日
                  刑事第二庭   審判長法　官  莊崑山
                                     法　官  黃宣撫
                                     法　官  李育信
如不服本判決，應於送達後10日內，向本院提出上訴狀。
右正本證明與原本無異。
                                     書記官  洪生輝
中　　華　　民　　國　　94　　年　　4 　　月　　21　　日
